【裁判字號】    88,簡上,614
【裁判日期】    890615
【裁判案由】    給付管理費
【裁判全文】
臺灣臺北地方法院民事判決  八十八年度簡上字第六一四號
    上  訴  人  丁○○
                戊○○
                丙○○
                己○○
                辛○○
                子○○
                丑○○○
    兼  共  同
    訴訟代理人  乙○○    住臺.
                庚○○    住臺.
    共      同
    訴訟代理人  甲○○    住臺.
    被  上訴人  三圓羅馬社區管理委員會  設臺北縣新店市○○路五之二十一號
    法定代理人  癸○○    住臺.
    訴訟代理人  壬○○    住臺.
右當事人間請求給付管理費事件，上訴人對於中華民國八十八年三月十日本院新店簡
易庭八十八年度店簡民字第四五九號第一審判決提起上訴，本院判決如左：
    主      文
上訴駁回。
第二審訴訟費用由上訴人戊○○負擔百分之十二，上訴人己○○、辛○○、庚○○各
負擔百分之十，上訴人丁○○、乙○○、楊趙秀英、子○○各負擔百分之十一，上訴
丙○○負擔百分之十四。
    事      實
一、上訴人方面：
    (一)聲明：
      １原判決廢棄。
      ２被上訴人於第一審之訴駁回。
    (二)陳述：除與原判決相同茲予引用外，補稱：
      １依公寓大廈管理條例第三十五條第一項之規定，管理委員會雖具有當事人能
        力，但並不具法人地位，無權利能力，而依民法成立之社團法人雖有權利能
        力，但其董事會會無當事人能力，亦無權利能力。由此可知區分所有權人會
        議、社團法人之社團總會，在性質上本屬有別，而無民法第五十六條第一項
        規定之適用。蓋區分所有權人會議，係公寓大廈各區分所有權人本於其所有
        權權能，就共同事務及涉及所有權之權利義務事項，依據公寓大廈管理條例
        定，而召集全體區分所有權人所舉行之會議，區分有權人會議係全體區分所
        有權人本於其區分所有權而參與，係民法物權編所有權及不動產共有之特別
        規定，區分所有權人透過區分所有權人會議之法定程序，決議共有人間就共
        有物之共同使用、管理方法達成決議進而制定規約，由全體區分所有權人共
        同遵守，以確保良好生活環境，用以調和區分所有權人個體利益與公寓大廈
        全體區分所有權人間之利益衝突。此法定程序即公寓大廈管理條例第二十七
        條至第三十二條之相關規定，依該條例第二十九條及第三十條之規定可知，
        區分所有權會議就一般決議事項，若有未獲致決議、出席區分所有權人之人
        數或其區分所有權比例合計未達規定定額者，得以較低之出席人數、所有權
        比例作成決議，此種一般決議因其對於區分所有權人個人之權益影響輕微，
        故有如此規定。然同條例第三十一條就嚴重影響區分所有權人權益之事項，
        或涉及日後權益，或須喪失所有權，或所有權須支出龐大費用，此等重大事
        項嚴重影響區分所有權人之個人權益，須經過特別慎重之決議程序，以絕對
        多數決議之方法為劃分區分所有權會議之決議及效果，並尊重及限制共有不
        動產所有權之權能，該條例第三十一條之特別決議程序應屬強制規定，與社
        團法人社員權之行使無關，且本社區自建造完成至今所召開之區分所有權人
        會議，其所有權人出席人數及出席所有權比例均未達該條例第三十一條之規
        定，既未達法定人數及比例，被上訴人三圓社區管理委員會所提出之住戶公
        約，即違反上揭強制規定，應屬無效。
      ２依公寓大廈管理組織申請報備處理原則第二款及第三款之規定，申請報備時
        應備文件包括：訂定規約時之全體區分所有權人名冊及出席所有權人名冊，
        以及訂定規約時之區分所有權人會議記錄。被上訴人以無效之規約、會議後
        補簽之出席所有權人名冊等資料，向主管機關申請核備，於法顯有未合。又
        公寓大廈應成立管理委員會或推選管理負責人，而管理委員會之組織及選任
        應於規約中定之，公寓大廈管理條例第二十七條第一項、第二項定有明文。
        然本件規約既未經合法通過，則管理委員會及管理委員之選任即失所依據，
        故被上訴人之組成及主任委員之選任均非合法，被上訴既非依本條例之規定
        組成，被上訴人顯不得依該條例第三十五條之規定，認為有當事人能力。
    (三)證據：援用原審之立證方法。
二、被上訴人方面：
    (一)聲明：如主文第一項所示。
    (二)陳述：除與原判決相同茲予引用外，補稱：
      １公寓大廈管理條例係行政法規，其中第三十一條第一項第一款所規範者，乃
        區分有所有權人會議出席之人數，並非否認會議之決結果，故區分所有權人
        會議所為之規約行為並非無效，縱如上訴人乙○○、甲○○、庚○○、丁○○、戊○○、丙○○、辛○○、子○○、丑○○○所謂有會後少數區分所有
        權人補簽名之情事，然既經其承認補正，依民法第一百十五條之規定，溯及
        自始發生效力，並無規約無效問題。
      ２依公寓大廈管理條例第十條第二項、第三項規定，可知即使無區分所有權人
        會議或無規約，或規約無效，管理負責人或管理委員會亦得依前揭規定向住
        戶收取管理費用，與規約之有效與否無關。本社區有四百七十七戶，大多數
        住戶均按規定繳交管理費，有上訴人之極少數頑拒不交，且上訴人乙○○為
        本社區第一屆管理委員，任委員時為合法，拒繳管理費時則改稱為不合法，
        殊非有理。
      ３管理費繳交是否公平，因各人所持立場不同而有差異，坪數大小、人數多少
        均與使用公共設施多少有關，很難逐一衡量，上訴人如認收費不公，應透過
        召開區分所有權人會議修改規約，未修改規約前，仍應依照現行規約繳交管
        理費及遲延延息。
    (三)證據：除援用原審之立證方法外，補提三圓羅馬社區管理委員會報備應備資料
      、上訴人欠繳管理費用明細表各一份為證
      理      由
一、被上訴人之法定代理人於原審判決後，已變更為癸○○，本院審理中由其具狀聲
    明承受訴訟，經核無不符，合先敘明。
二、被上訴人起訴主張：上訴人乙○○、庚○○、丁○○、戊○○、丙○○、己○○
    、辛○○、子○○、丑○○○分別係三圓羅馬社區公寓大廈（以下簡稱三圓羅馬
    社區）坐落於臺北縣新店市○○路十一號八樓、十三之二號四樓、十一之五號十
    二樓、十三之四號十八樓、十一之一號十八樓、十三之一號十四樓、十三之三號
    四樓、十一號十三樓、十三號七樓之區分所有權人，依三圓羅馬社區區分所有權
    人於民國八十五年十二月二十二日召開之第二次區分所有權人會議決議通過之三
    圓羅馬社區住戶規約及管理費、車位清潔費徵收辦法，依該辦法第二條規定，管
    理費之收取標準自八十五年七月一日起至同年十二月三十日止，每坪一次收取新
    臺幣（下同）一百二十四元，自八十六年一月起，每一住戶收取基本費五百元，
    每月每坪三十元，空戶除基本費外，以七折計收。車位清潔費自八十六年一月起
    ，每一車位每月收費三百元。上訴人等依該規約之規定，應按月依上開標準繳交
    管理費用，惟上訴人等拒不繳交自八十五年七月起至八十七年三月止之管理費。
    上訴人乙○○、丁○○、子○○、楊趙秀英各分別欠繳二萬三千六百二十八元，
    庚○○欠繳二萬零六百五十九元，戊○○欠繳二萬七千三百零四元，丙○○欠繳
    三萬一千八百零四元，己○○、辛○○各分別欠繳一萬九千四百五十九元。幾經
    催告均不給付，被上訴人並於八十七年四月間以律師函通知上訴人等限於八十七
    年四月三十日前依規約繳付，上訴人於八十七年四月十七日收受該律師函後，仍
    置之不理。為此起訴請求上訴人給付積欠之管理費用及遲延利息。
    上訴人則以：按公寓大廈管理條例第三十一條第一項第一款規定，規約之訂定，
    應有區分所有權人三分之二以上及其區分所有權比例合計三分之二以上出席，以
    出席人數四分之三以上及其區分所有權比例占出席人數四分之三以上之同意行之
    。且上揭規定係屬強制規定，性質與民法之社團總會有異，並無民法第五十六條
    規定之適。本件三圓羅馬社區自八十四年建造完成迄今，未曾合法召集區分所有
    權人會議，是該社區尚無合法有效之規約。次依公寓大廈管理組織申請報備處理
    原則第二款及第三款之規定，申請報備時應備文件包括訂定規約時之全體區分所
    有權人名冊及出席所有權人名冊，以及訂定規約時之區分所有權人會議記錄。被
    上訴人以無效之規約、會議後補簽之出席所有權人名冊等資料，向主管機關申請
    核備，於法顯有未合。又公寓大廈應成立管理委員會或推選管理負責人，而管理
    委員會之組織及選任應於規約中定之，公寓大廈管理條例第二十七條第一項、第
    二項定有明文。然本件規約既未經合法通過，則管理委員會及管理委員之選任即
    失所依據，故被上訴人之組成及主任委員之選任均非合法，被上訴既非依本條例
    之規定組成，被上訴人顯不得依該條例第三十五條之規定，認為有當事人能力。
    縱認被上訴人提出之住戶公約有效，惟關於管理費約定之公共休閒育樂設施維護
    費，每戶收取基本費五百元部分，顯非合理。復按公寓大廈管理條例第十條第二
    項規定，共用部分、約定共用部分之修繕、管理、維護，由管理負責人或管理委
    員會為之，其費用由公共基金支付或由區分所有權人按其共有之應有部分比例分
    擔之。故上開公共休閒育樂設施維護費應按三圓羅馬社區住戶之應有部分比例分
    擔較為合理。蓋管理費繳交之數額、比例等事項，若由多數人依其自身利益以多
    數決強制少數弱者遵守決議，則其行使權利已違反公平正義誠信原則，則該規定
    無效。上訴人並非故意拒繳管理費，上訴人已就合理範圍內之管理費用，向本院
    提存所提存在案等語置辯。
三、經查，被上訴人主張上訴人等為三圓羅馬社區之住戶並為區分所有權人之事實，
    業據上訴人等自認在卷，應堪信為真實。次查，被上訴人主張上訴人等未依住戶
    公約及管理費徵收辦法繳納管理費，請求上訴人繳納八十五年七月至八十七年三
    月間之管理費，雖已據提出附表、住戶公約、催告函暨回執為證，但為上訴人等
    所否認，並以前開情詞置辯。從而，本件依兩造之主張及陳述，兩造爭執之處為
    被上訴人是否具有當事人能力、三圓羅馬社區所訂之規約及收費辦法是否有效及
    上訴人之清償提存是否有效，茲分別論斷如下：
    (一)按公寓大廈應成立管理委員會或推選管理負責人；管理委員會有當事人能力，
      公寓大廈管理條例第二十七條第一項、第三十五條第一項分別定有明文。而區
      分所有權人會議之決議，除本條例或規約另有規定外，應有區分所有權人過半
      數及其區分所有權比例合計過半數之出席，以出席人數過半收及其區分所有權
      比例占出席人數區分所有權合計過半數之同意行之，同條例第二十九條第一項
      亦定有明文。又管理委員會之成立，公寓大廈管理條例並未特別規定其出席人
      數及區分所有權比例，自應適用該條例第二十九條第一項之規定，以區分所有
      權人過半數及其區分所有權比例合計過半數之出席，以出席人數過半收及其區
      分所有權比例占出席人數區分所有權合計過半數之同意行之。查本件三圓羅馬
      社區於八十五年七月七日之第二次區分所有權人會議，應出席戶數為四百七十
      七戶，實際出席數第二百五十五戶，應出席所有權面積為二０一七二坪，實際
      出席面積為一０五七六坪，有該次會議紀錄在卷可稽，該次會議出席人數及區
      分所有權比例，雖未達於公寓大廈管理條例第三十一條之特別出席人數及區分
      所有權人比例之規定，然已符合同條第二十九條第一項之一般出席人數及區分
      所有權人比例，因此該次會議決議成立管理委員會及選舉管理委員，自屬合法
      有效。更何況上訴人乙○○曾於該次會議當選為管理委員，並參與第三次區分
      所有權人會議，為其所不否認外，並有第二次、第三次之會議紀錄在卷可憑，
      本諸誠實信用原則，自不容其嗣後翻覆其詞，主張管理委員會未合法成立。本
      件被上訴人既已合法成立，依同條例第三十五條第一項之規定，自具有本件訴
      訟之當事人能力，上訴人辯稱被上訴人未具當事人能力云云，並不可採。
    (二)次按公寓大廈管理條例並未就區分所有權人會議之決議違反出席人數或區分所
      有權比例時，亦即違反該條例第二十九條、第三十一條規定之法律效果加以規
      定，是關於此一事項，在現行法上既缺乏規定，自應比附援引性質相似之法規
      加以類推適用，以資解決。查公寓大廈之區分所有權人會議，雖係以該大廈之
      區分所有權人為構成員，惟究其實際，實為對參與該項會議者之資格上之限制
      ，其本質上與股份有公司之股東會參與者，須具有股份為股東，社團法人之總
      會參與者，須有社員資格無異，而有人合之性質，因此在性質上區分所有權人
      會議與社團總會之性質相近，自得類推適用，以資解決。又雖然公寓大廈管理
      條例第三十一條第一項所列之各款事項，因與區分所有權人之權益關係甚鉅，
      而特別規定其出席及可決人數之比例，惟此與公司法第一百八十五條所規定股
      份有限公司涉及公司重大營運事項之特別決議相同，未遵循上開規定，僅係決
      議方法之方法違反法令而已，並非當然無效，考諸立法者之本意，乃係對於未
      出席者或不同意者，事後同意或不再爭執，為維持該公司之正常營運，實無強
      令其無效之必要，而僅規定爭執者，得嗣後於法定期間內，訴請法院撤銷該決
      議，以資救濟。因此本諸同一理由，在解釋上公寓大廈管理條例既未對於違反
      該條例第三十一條規定之效力為任何之規定，為維公寓大廈之正常營運及其安
      定性，自有類推適用民法第五十六條規定之必要，上訴人辯稱區分所有權人會
      議與社團總會決議不同，不得類推適用云云，實非可採。又公寓大廈管理條例
      第二條第二項雖規定本條例未規定者，適用其他法令之規定，係指有關公寓大
      廈事項該條例未予規定者，其他法令有規定時，適用其他法令規定而言，按民
      法第五十六條之規定，係就社團法人之決議方法及內容，違反法令章程時，其
      效力如何而為規定，並非針對公寓大廈管理事項而為一般性之規定，而公寓大
      廈亦非法人，故公寓大廈之區分所有權人會議之決議方法或內容，違反法令章
      程時，僅係在性質相近上而為類推適用，並非直接適用，此應予敘明。
    (三)再按區分所有權人會議關於規約之訂定或變更，應有區分所有權人三分之二以
      上及其區分所有權比例合計三分之二以上之出席，以出席人數四分之三以上及
      其區分所有權比例占出席人數區分所有權四分之三以上之同意行之，公寓大廈
      管理條例第三十一條第一項第一款著有明文。本件上訴人辯稱被上訴人之第二
      、三、四次之區分所有權人會議並未達上開規定法定之出席人數及區分所有權
      比例，有該第二、三、四次之會議記錄及被上訴人八十七年元月十一日函在卷
      可查，而堪予採信。被上訴人雖主張其已向臺北縣新店市公所申請報備，並經
      該機關核准備查在案，有其所提出之備查資料一份附卷可按，惟其亦同時坦承
      有關簿冊上之簽名，係事後補簽，足見其區分所有權人會議之召集及決議方法
      ，確有瑕疵，而此項瑕疵並不能因嗣後之簽名而補正其效力，亦即未參與會議
      者同意並願遵行會議之決議，與會議決議過程之瑕疵，係屬二事，被上訴人主
      張事後簽名可補正該項瑕疵，並不足採。惟考諸上開瑕疵，應屬於決議方法之
      瑕疵，按之上揭說明，公寓大廈管理條例對該項決議方法之瑕疵，並未有何規
      定，應類推適用民法第五十六條之規定，而按該條第一項規定，總會之召集程
      序或決議方法，違反法令或章程時，社員得於決議後三個月內請求法院撤銷其
      決議，但出席社員對召集程序或決議方法，未當場表示異議者，不在此限。經
      類推適用之結果，對上開決議方法有爭執之區分所有權人應於決議後三個月內
      訴請法院撤銷其決議，否則即不能再為爭執，查本件上訴人既未曾於該決議後
      三個月內訴請法院撤銷決議，該次決議之瑕疵應已補正。因此，上開會議所通
      過之住戶規約及管理費、車位清潔費徵收辦法，應屬有效而存在。
    (四)上訴人辯稱有關管理費約定之「公共休閒育樂設施維護費」並不合理云云，然
      查，管理費之收取，係作為公寓大廈之公共基金，僅需由區分所有權人依區分
      所有權人會議決議繳納，公寓大廈管理條例第十八條第一項第二款定有明文。
      是管理費之標準，應依區分所有權人會議之決議行之。如前所述，決定管理費
      收取標準之三圓羅馬社區八十五年十二月二十二日區分所有權人會議決議既屬
      有效，則上訴人如認有何不合理之處，亦應循相同管道加以修訂改變，並不得
      據為拒繳管理費之抗辯事由，上訴人此項所辯亦無足採。
    (五)又按債務人無為一部清償之權利，民法第三百十八條前段定有明文。本件上訴
      人雖均主張其已將合理範圍內第一年之管理費用提存於本院提存所，有提存書
      在卷可參，但查各上訴人提存之金額，皆未達於被上訴人起訴請求之金額，上
      訴人等之提存皆屬於一部清償，按之上揭規定，其提存自不生清償之效力。
    (六)末按區分所有權人或住戶積欠應繳納之公共基金或應分擔或其他應負擔之費用
      已逾二期以上或達相當金額，經定相當期間催告仍不給付者，管理負責人或管
      理委員會得訴請法院命其給付應繳之金額及遲延利息，公寓大廈管理條例第二
      十一條著有明文。本件被上訴人主張上訴人等均積欠達二期以上之管理費用，
      經被上訴人多次催告仍不給付之事實，已據被上訴人提出上訴人欠繳管理費用
      明細表一紙、存證信函二紙、存證信函回執影本十三紙、住戶公司約及管理費
      、車位清潔費徵收辦法附卷足查，而上訴人除陳稱第一年之管理費提存於法院
      外，其餘尚未繳納之事實，亦不爭執。因此，被訴人起訴請求上訴人等清償自
      八十五年七月份起至八十七年三月份之管理費用及自律師函限繳期日翌日即八
      十七年五月一日起至清償日止，按年息百分之五計算之遲延利息，自屬有據。
四、綜上所述，本件被上訴人係合法成立之管理委員會，依公寓大廈管理條例第一項
    之規定有當事人能力，而決議住戶規約之三圓羅馬社區之區分所有權人會議之出
    席人數及區分所有權比例，固未達法定人數而有瑕疵，然公寓大廈管理條例對該
    項瑕疵之效果，並無規定，經類推適用民法第五十六條第一項之結果，上訴人等
    並未於決議後三個月向法院聲請撤銷，該項決議即屬有效存在，被上訴人本諸上
    開決議之規約及管理費、車位清潔費徵收辦法，請求上訴人積欠之管理費及遲延
    利息，為有理由，應予准許。原審判決以直接適用民法第五十六條之規定，而認
    被上訴人成立及區分所有權人決議之規約有效，雖有未洽，但其結論與本院並無
    不同，應予維持，上訴人上訴意旨指摘原判決不當，求予廢棄改判，為無理由，
    應駁回其上訴。
五、本件事證已臻明確，兩造其餘之攻擊防禦方法及所舉未經援用之證據，經本院斟
    酌後，均與判決結果不生影響，爰不予一一論駁。
六、據上論結，本件上訴為無理由，依民事訴訟法第四百三十六條之一第三項、第四
    百四十九條第二項、第一項、第七十八條、第八十五條第一項後段，判決如主文
    。
中      華      民      國    八十九    年      六      月    十五    日
                              民事第六庭  審判長法      官  鄭純惠
                                                法      官  林鴻達
                                                法      官  劉坤典
右為正本係照原本作成
本判決不得上訴
中      華      民      國    八十九    年      六      月    十五    日
                                                法院書記官  王朝枝


司法院資訊處製作；財團法人民間司法改革基金會備份。
